最高法院刑事判決　　　　　　　　　　　　　　　九十三年度台上字第一八八七號
　　上　訴　人　台灣高等法院高雄分院檢察署檢察官
　　被　　　告　戌○○
　　　　　　　　亥○○
　　　　　　　　甲○○
　　　　　　　　未○○
　　共　　　同
　　選任辯護人　戴國石律師
　　　　　　　　蔡吉記律師
　　被　　　告　酉○○
　　　　　　　　卯○○
　　　　　　　　丁○○
　　　　　　　　午○○
　　右　一　人
　　選任辯護人　劉德福律師
　　被　　　告　癸○○
　　　　　　　　子○○
　　　　　　　　壬○○
　　　　　　　　寅○○
　　　　　　　　辰○○
　　　　　　　　丑○○
　　　　　　　　戊○○
　　　　　　　　乙○○
　　　　　　　　辛○○
　　右八人共同
　　選任辯護人　趙建華律師
　　被　　　告　天○○
　　　　　　　　丙○○
　　　　　　　　己○○
　　　　　　　　申○○
　　　　　　　　巳○○
　　　　　　　　庚○○
右上訴人因被告等貪污等罪案件，不服台灣高等法院高雄分院中華民國九十二年十月
八日第二審更審判決（九十二年度上更(一)字第二０五號，起訴案號：台灣高雄地方法
院檢察署八十四年度偵字第一二八五二、二０六０二、二一七一一號、八十五年度偵
字第九０四七、一五四一七號），提起上訴，本院判決如左：
    主  文
原判決撤銷，發回台灣高等法院高雄分院。
    理  由
本件原判決以公訴意旨略謂：(一)、被告戌○○、亥○○、甲○○、卯○○、子○○、
天○○、丙○○、己○○、辰○○、丑○○、戊○○、巳○○、申○○、庚○○、丁
○○、未○○、壬○○、寅○○、辛○○、酉○○、午○○、乙○○、癸○○等二十
三人均係財政部高雄關稅局前鎮分局（下稱前鎮分局）驗貨課前驗貨員，同案被告陳
福得（經第一審法院通緝中）係喬昆企業有限公司、祝順貿易有限公司及興企業有
限公司（下稱喬昆公司、祝順公司、興公司）之實際負責人。陳福得向德國購買各
型賓士車共計三十八輛，經載運進口後拆櫃進倉，儲放在陳福得為股東之台灣貨櫃儲
運股份有限公司進口汽車專用倉庫，由陳福得指派不知情之許武雄向前鎮分局報關申
報查驗。陳福得意圖為自己不法之所有，為使該三十八輛高價位、高稅率之汽車能虛
報為低價位、低稅率之汽車，偽變造發票藉以逃漏稅捐，於汽車裝運進口之前，先向
承運之中國航運股份有限公司（下稱中國航運公司）和啟洋船務代理股份有限公司（
下稱啟洋公司）傳真切結，要求更改艙單內容之品名、車型、車身號碼（僅留末尾四
碼）、重量及收貨人喬昆公司，利用不知情之中國航運公司辦事員李珍玫依喬昆公司
、尚聯汽車商業股份有限公司（下稱尚聯公司）、尚本貿易有限公司之傳真切結，將
進口艙單內容加以更改，並製作提貨單（小提單），陳福得取得上開文件後，交給許
武雄併同啟洋公司核發之提貨單（小提單），據以向海關作不實之申報，矇混通關。
俟該三十八輛汽車提領後，再變造前鎮分局核發之「進口與貨物稅完稅證明書」三十
八份，使其內容與實際進口汽車之型號、汽缸數、車身號碼等重要項目相符，足生損
害於關稅局核發該證明書之正確性，繼持往監理單位申領牌照出售牟利。(二)、戌○○
、亥○○二人於民國八十一年十二月七日奉派查驗二輛３００ＳＥＬ型賓士車，均虛
報為１９０Ｅ型；甲○○、卯○○二人於八十二年二月十五日奉派查驗四輛３００Ｓ
ＥＬ型賓士車，均虛報為２２０Ｅ型；子○○、天○○二人於八十二年六月九日奉派
查驗三輛３００ＳＥＬ型賓士車，均虛報為２００Ｅ型；丙○○、己○○二人於八十
二年六月八日奉派查驗一輛３００ＳＥＬ型賓士車，虛報為２００Ｅ型；辰○○、丑
○○二人於八十二年八月十九日奉派查驗一輛５００ＳＥＬ型賓士車，虛報為２００
Ｅ型；戊○○、辰○○二人於八十二年九月二十七日奉派查驗三輛Ｓ３２０Ｌ型賓士
車，均虛報為２００Ｅ型；己○○、巳○○二人於八十二年九月二十七日奉派查驗三
輛Ｓ３２０Ｌ型賓士車，均虛報為２００Ｅ型；丑○○、子○○二人於八十二年九月
二十九日奉派查驗三輛Ｓ３２０Ｌ型賓士車，均虛報為２００Ｅ型；申○○、天○○
二人於八十二年十月十三日奉派查驗一輛６００ＳＥＬ型賓士車，虛報為２００Ｅ型
；天○○、庚○○二人於八十三年四月十五日奉派查驗一輛Ｓ５００Ｌ型及三輛Ｓ３
２０Ｌ型賓士車，均虛報為Ｃ１８０型；丁○○、未○○二人於八十三年四月二十三
日奉派查驗一輛Ｓ３２０Ｌ型及一輛Ｃ２２０型賓士車，均虛報為Ｃ１８０型；壬○
○、寅○○二人於八十二年十二月十三日奉派查驗一輛３２０Ｌ型賓士車，虛報為Ｃ
１８０型；辛○○於八十二年三月十九日奉派查驗一輛Ｓ３２０Ｌ型賓士車，虛報為
２２０Ｅ型；己○○、丙○○二人於八十二年六月八日奉派查驗四輛３００ＳＥＬ型
賓士車，均虛報為２００Ｅ型；亥○○、卯○○二人於八十二年三月十三日奉派查驗
一輛Ｓ３２０Ｅ型賓士車，虛報為２００Ｅ型；亥○○於八十二年五月十八日奉派查
驗一輛３００ＳＥ型賓士車及一輛５００ＳＥＬ型賓士車，虛報為１９０Ｅ及２００
Ｅ型；丁○○、酉○○二人於八十二年十二月十八日奉派查驗一輛Ｓ５００型賓士車
，虛報為Ｃ１８０型；丑○○、午○○於八十二年三月十八日奉派查驗二輛３００Ｓ
ＥＬ型賓士車，均虛報為２２０Ｅ型；乙○○、子○○、未○○、丁○○、亥○○等
四人奉派查驗二輛Ｓ３２０型、一輛Ｃ２２０型、二輛３００Ｅ型及６００ＳＥＬ型
賓士車，均虛報為２２０Ｅ型；庚○○、癸○○二人於八十三年六月二十一日奉派查
驗四輛Ｓ５００Ｌ型賓士車，均虛報為２２０Ｅ型。被告等二十三人明知所查驗之進
口賓士汽車車型與報單上申報之車型不符，卻基於圖利陳福得之不法犯意，故意違反
海關訂頒之一般進口轎車報關及實質查驗等相關作業規定，僅依貨主虛報而實際未進
口之三十八輛賓士車報單及附頁「進口轎車應行申報明細表」（俗稱四六表）記載之
內容加以虛偽挑認，製作不實之查驗紀錄，使前鎮分局徵稅課簽放股股長周清水依據
該不實查驗結果，誤依較低級距稅率核課後予以核章簽放，發給進口貨物稅完稅證明
書，致陳福得順利提領該三十八輛高價位賓士汽車出關銷售牟利，逃漏鉅額關稅。因
認被告等二十三人所為，涉犯貪污治罪條例第六條第一項第四款及刑法第二百十三條
之罪嫌。經審理結果，認不能證明被告等二十三人犯罪，因而維持第一審諭知被告等
二十三人均無罪之判決，駁回檢察官在第二審之上訴。固非無見。
惟按證據之證明力如何，雖屬事實審法院自由判斷之職權，然其所為判斷仍應受經驗
法則與論理法則之支配，非可自由任意為之，否則即屬違背證據法則。又審理事實之
法院，為發現真實或基於公平正義之維護，對在客觀上認為應行調查之證據，均應依
法詳為調查，然後基於調查所得之心證，以為判斷事實之基礎。如事實尚非明確，而
有應調查之證據未予調查，遽為被告有利認定者，即有應於審判期日調查之證據未予
調查之違法。經查：(一)、依檢察官起訴書犯罪事實欄所載，係以被告等二十三人明知
陳福得進口之汽車係高價位、高稅率賓士牌汽車，竟自八十二年十二月七日起至八十
三年六月二十一日止，陸續基於圖利陳福得不法所得之犯意，將陳福得實際負責之喬
昆公司、祝順公司、興公司、合賢有限公司、尚聯公司、合正興業有限公司進口報
關之四十八輛高級賓士汽車，加以虛偽挑認，製作不實之四十八輛（起訴書犯罪事實
欄壹｜三所載合計三十九輛，原判決誤為三十八輛，另加該犯罪事實欄貳、、肆所
載由乙○○、子○○、未○○、丁○○、亥○○、庚○○、癸○○查驗九輛，合計四
十八輛）低價位汽車之查驗紀錄，使陳福得逃漏該四十八輛汽車之關稅等情予以提起
公訴。然原判決理由欄一記載公訴意旨時，誤被告等二十三人查驗陳福得之進口汽車
僅為三十八輛，製作不實之三十八輛汽車查驗紀錄，使陳福得逃漏三十八輛汽車之關
稅云云（原判決第九頁第七行至十四行、第二十頁第六、七行），並僅對該三十八輛
部分予以審判，就其餘十輛汽車之圖利與公文書不實登載罪部分，似未予以裁判，有
已受請求之事項未予判決之違法。(二)、原判決採信被告等二十三人之辯詞，認被告等
二十三人係驗貨員，依據陳福得委託之報關行申報之進口報單、裝箱單及貨物明細表
（按即四六表）等核對來貨是否相符，因彼等實際查驗之汽車均為陳福得調包後之低
價位小型車，且該進口報單記載之十七個車身號碼與附件小提單上之後四碼相符，彼
等皆係臨時奉派檢驗，與陳福得相處時間短暫，又隨時有督察室等人前來複驗，無從
與陳福得勾結，至載有確實進口汽車資料之大提單未附於進口報單上，根據大提單製
作之艙單則送往倉庫，由駐庫關員負責審核，彼等既未持有大提單或艙單，無法發現
大提單所載資料與實際查驗之汽車不符，應無圖利等犯行，因而為有利於被告等二十
三人之論斷。然依卷附辰○○自承由財政部高雄關編印供海關驗貨員訓練教材用之「
進口汽車查驗須知」內載明：查驗進口汽車最重要者，即查驗車身號碼，須核對車體
上之車身號碼與銘牌是否相符，了解車身號碼之意義，大致即可驗明其他七種最易矇
混之應驗項目，應特別辨識車身號碼有無被變造，車身號碼位置一般可分在水箱橫架
之銘牌、在前擋風玻璃下、在車門旁或在引擎室子板內側，在水箱橫架之銘牌最易
被變造，因為取下換上容易等語（法務部調查局高雄航業海員調查站「下稱海調站」
調查筆錄(二)卷第二一、二二頁、(三)卷第二一、二二、八一至八四頁）。另賓士汽車之
代理商為防止貿易商（即水貨商）降低成本，削價競爭，並杜絕水貨商（如陳福得實
際負責之前揭各公司）之不法行為，經常派員至各海關講授查驗賓士車之專業知識，
亦經子○○、巳○○等坦承在卷（海調站調查筆錄(二)卷八十五年四月九日及(三)卷八十
五年四月十日之調查筆錄），且有中華賓士汽車股份有限公司有關車型識別之資料與
照片一本附卷可稽（外放）。本件報關行提出之進口報單固記載為低價位車，進口報
單附件之四六表上亦列印低價位車及屬低價位車之十七個車身號碼，小提單上祇記載
末四個號碼，該四個號碼與四六表上車身號碼之後四碼相同。但被告等二十三人均為
久任海關職務之中年公務人員，工作經驗及人生閱歷俱豐，既負責驗貨，對於查驗進
口高級轎車時，應依前揭規定將進口報單暨其附件四六表所載四十六項配件事項，與
實際所見進口汽車各部位仔細核對，其中車身號碼之數字代表該車之年份、生產國別
、廠牌、型號、排氣量、汽缸數、引擎號碼，尤應仔細辨別是否為偽造或變造，且高
、低價位車之車長、車型等明顯不同，自應知之甚稔。而該等進口賓士汽車拆櫃進口
後放置倉庫中，各該汽車鑰匙由駐庫關員與倉庫管理員聯鎖保管，驗貨時由驗貨人員
或會同貨主一同來領取，在查驗前除非獲得前鎮分局稽查課之特別准單，不可能進到
倉庫看車等情，亦經證人黃隆輝、許長亮分別結證在卷（海調站調查筆錄(一)卷、(三)卷
及第一審(二)卷第五一至六十頁），則他人似不可能擅自開啟該倉庫，被告等二十三人
如依規定查驗，陳福得即無從施其不法技倆，其後之估價、計稅、簽放、提領放行等
單位自亦無從讓該高價車矇混過關，故被告等二十三人之查驗不實，自屬本件逃漏關
稅之關鍵因素，至隨後之簽放單位等是否亦與陳福得勾串，使得與艙單上所載車身號
碼不符之汽車提領出關，與被告等人是否犯罪無關。被告等二十三人查驗之高價位汽
車高達四十八輛，甚多一日查驗數輛以上（如八十二年二月十五日由甲○○、卯○○
共同查驗四輛，同年六月八日由丙○○與己○○共同查驗五輛，同年九月二十七日由
戊○○、辰○○等人查驗六輛，八十三年四月十五日由天○○與庚○○共同查驗四輛
等），如係陳福得以低價位車冒充高價位車受驗，當日之該進口汽車專用倉庫內即應
有同公司進口而同額且同型之低價位賓士車在內，始足為之。綜觀全部卷證資料，陳
福得實際負責之前揭各公司並無同日進口同型同數量之小型賓士車存放該倉庫之任何
事證，則被告等二十三人查驗各輛汽車之日，該倉庫內是否尚有同額且同型之各低價
位賓士車，足以供陳福得冒充受驗之汽車？陳福得又如何能取得由駐庫關員與倉庫管
理員聯鎖保管欲供冒充受驗低價位汽車之鑰匙？此等疑慮與被告等二十三人之犯罪成
立與否至有關係，基於公平正義之維護，自有調查之必要性。原審未予調查，遽採被
告等二十三人之辯解，認通關過程中可能發生弊端之環節，不祇有彼等負責之查驗單
位，即不得歸責於被告等二十三人，又以其後之簽放單位未在小提單上補註該車與報
關資料有何不符，而予簽放及准予提領出關，因而反向推論被告等二十三人實際查核
之車輛與進口報單上車輛無誤，應係陳福得以低價位車冒充給被告等二十三人查驗所
致云云，顯有應於審判期日調查之證據未予調查之違法，且上開判斷證據證明力職權
之行使，亦與經驗法則及論理法則有違。以上，或係檢察官上訴意旨所指摘，或為本
院得依職權調查之事項，應認原判決仍有撤銷發回更審之原因。
據上論結，應依刑事訴訟法第三百九十七條、第四百零一條，判決如主文。
中　　　華　　　民　　　國　　九十三　　年　　　四　　　月　　 十五 　　日
                              最高法院刑事第十一庭
                                  審判長法官  張　淳　淙
                                        法官  蘇　振　堂
                                        法官  張　春　福
                                        法官  呂　丹　玉
                                        法官  賴　忠　星
      右正本證明與原本無異
                                              書  記  官
中　　　華　　　民　　　國　　九十三　　年　　　四　　　月　　二十二　　日
                                                                     Ｒ
